臺灣高等法院臺中分院刑事判決　　　　 95年度上易字第964號
上　訴　人
即　被　告　乙○○
選任辯護人　林春榮律師
上列上訴人因背信等案件，不服臺灣彰化地方法院94年度易字第
1172號中華民國95年6月22日第一審判決（起訴案號：臺灣彰化
地方法院檢察署94年度偵字第7316號），提起上訴，本院判決如
下：
    主  文
原判決撤銷。
乙○○意圖為自己不法之所有，以詐術使人將第三人之物交付，
處有期徒刑陸月，如易科罰金，以銀元參佰元即新台幣玖佰元折
算壹日。
    事  實
一、乙○○係從事房地產仲介業務之人，而鄭金盛自民國88年1
    月1日起至90年12月31日（起訴書誤載為至91年12月31日）
    止，擔任彰化縣己○○○○管理委員會（下稱己○○○○）
    主任委員（鄭金盛背信部分已經本院另案於96年1月24日以
    95年度上易字第790號判決無罪確定），二人乃熟識之好友
    ，鄭金盛上任後，己○○○○計畫購地興建安養院。乙○○
    得知此一消息，乃意圖為自己不法之所有，藉由低買他人土
    地再轉賣予天后宮之方式，自88年初起多方尋找土地，嗣乙○○獲知坐落彰化縣芳苑鄉○○段117地號至125地號等九筆
    農地（後合併改編為漢興段117地號一筆，面積合計29380平
    方公尺，約8887坪）之所有權人陳永澤，因需款孔急，有意
    低價出售上開農地，認賣價甚低而有機可乘，由乙○○於88
    年12月14日，先以每0.1公頃（即民間俗稱之1分地）新臺幣
    （下同）150萬元，合計4407萬元之價格，向陳永澤購買上
    開土地，並在代書郭錦文處簽立不動產買賣契約書，約定由
    乙○○於訂約之日，先給付100萬元定金，另分別於88年12
    月30日給付第二期款900萬元，89年1月30日給付第三期款20
    00萬元，及尾款1407萬元於第二期款收訖並交付陳永澤之印
    鑑證明之日起三個月內給付。並向鄭金盛佯稱該等土地為其
    所有者，使鄭金盛陷於錯誤，鄭金盛乃在未經己○○○○委
    員監事聯席會議提案討論並做成決議之情形下，於88年12月
    21日，會同不知情之代書郭錦文、己○○○○之會計組長丁○○、出納組長石、常務監事庚○○及張淑鈴等人一同前
    往乙○○位於彰化縣福興鄉○○村○○○街326號之住處，
    經討價還價後，達成以每0.1公頃175萬元，合計5141萬5000
    元之價格，向乙○○購買上開土地。且為配合乙○○與陳永
    澤所簽訂契約之付款日，並約定由己○○○○於訂約之日，
    先給付1000萬元定金，另分別於89年1月30日給付第二期款
    2000萬，及尾款2141萬5000元於89年3月31日全部付清，且
    由張淑鈴依上開契約之約定，當場開立以己○○○○管理委
    員會為發票人、鹿港信用合作社為付款人、如上日期及面額
    共5141萬5000元之支票三紙（均由鄭金盛、丁○○及石當
    場用印）予乙○○收執。乙○○施用上開詐術套取價差，使
    不知情之鄭金盛等人將己○○○○之財物交付，因而額外支
    出高達734萬5000元之購地成本。乙○○明知土地法第30條
    已於89年1月26日修正通過，己○○○○可登記為農地所有
    人，竟仍委由不知情之代書郭錦文，於89年4月11日將上開
    土地之登記名義人陳永澤，直接以買賣之名義移轉登記予鄭
    金盛（之後因遭其他委員舉發，乃於92年4月16日配合將上
    開土地之登記名義人更名登記為己○○○○）。
二、案經臺灣彰化地方法院檢察署檢察官自動檢舉偵查起訴。
    理  由
一、證據能力部分：
    證人石、丁○○、郭錦文、李東成、鄧厚根、蔡江明、黃
    得勝於法務部調查局彰化縣調查站之證述，屬被告以外之人
    於審判外向司法警察所為之言詞供述，且辯護人於原審及本
    院審理中均主張此部分不具有證據能力，故依刑事訴訟法第
    159條第1項之規定，此部分應不具有證據能力。至證人郭錦
    文、王金蓮、張淑鈴、石、丁○○、鄭正哲、王顯銘、陳
    永澤、鄭金盛於偵查中之證述，及鄭金盛於調查時之證述，
    雖亦係被告以外之人於審判外之陳述，為傳聞證據，然被告
    及其選任辯護人於原審及本院同意具有證據能力，本院審酌
    該言詞陳述係由渠等出於自由意識而陳述，又無其他證據足
    認該陳述有何顯不可信之情事等一切情況，依刑事訴訟法第
    15 9條之5規定，得採為認定本件犯罪事實之證據。證人李
    欽逢、石、鄭正哲、許木村、張偉東於原審另案審理中之
    證述，及證人鄭金盛於原審、本院另案之證述，證人庚○○
    、張深港、郭錦文於本院另案審理中之證述，均為被告以外
    之人於本案審判外向法官所為之陳述，依刑事訴訟法第159
    條之1第1項之規定，亦得為證據，合先敘明。
二、訊據上訴人即被告乙○○（以下稱被告）矢口否認有詐欺犯
    行，辯稱：並未詐欺云云。選任辯護人為被告辯護稱：當時
    被告確實已經跟前手訂立買賣契約，就土地產權的部分，被
    告自己可以取得而且移轉，被告並無隱瞞真相，而且被告也
    已經將產權移轉給天后宮所指定的鄭金盛為登記名義人，土
    地也沒有任何瑕疵，被告並沒有施用詐術而使天后宮陷於錯
    誤而交付財物的行為，被告所取得的利益是合法利益，並不
    是非法利益云云。惟查：
  (一)被告確實有於88年12月14日就上開土地與陳永澤簽訂如事實
    欄所載之買賣契約，隨後於88年12月21日即將上開土地依事
    實欄所載之方式再轉賣予己○○○○，並將所有權人登記為
    鄭金盛，因而套取高達734萬5000元價差等情，業經被告自
    承在卷，核與證人陳永澤、王顯銘（即代陳永澤接洽買賣上
    開土地事宜之人）、郭錦文、鄭金盛等人於偵查、原審或本
    院另案審理時，分別證述甚詳，並有不動產買賣契約書影本
    二份、己○○○○管理委員會所簽發之支票影本三張、鹿港
    信用合作社支票存根影本三紙及土地登記謄本附卷可按。
  (二)被告於91年5月8日調查時供承：鄭金盛於83年間競選縣議員
    ，斯時其即因為助選而結識之，此後並陸續為其助選等情，
    核與共犯即證人鄭金盛於91年5月8日調查時證述：伊擔任縣
    議員多年，與被告同為福興鄉人，彼此非常熟識等語，證人
    鄭金盛於92年1月21日偵查中證述：伊與被告係好朋友關係
    等語，足認被告與鄭金盛原即認識，且為多年好友。
  (三)被告於原審審理中自承：伊是看到報紙上登載己○○○○有
    意購地之訊息，才乘機主動仲介賺取價差，當時伊是向鄭金
    盛謊稱伊是地主等語，核與證人鄭金盛證稱：當時被告有拿
    土地登記資料說土地是他的，伊信以為真才跟他簽訂買賣契
    約等語。而上開土地於88年間之登記名義人為陳永澤，鄭金
    盛證述自88年6月間即有意購買上開土地等情，當時被告尚
    未與陳永澤洽談購地事宜，被告竟隱瞞此一事實，致使鄭金
    盛相信好友之言，而陷於錯誤，而與被告達成買賣土地之交
    易。證人石、丁○○於偵查中均證稱：購買上開土地之價
    格及其他細節均是鄭金盛自己決定的等情，足認被告有施用
    詐術之情形。
  (四)被告於偵查中自承：購買上開土地之定金100萬元，伊是先
    向親戚借款30萬元，其餘以工廠應付票據向朋友融資周轉後
    才勉強湊足之情；於原審本院另案審理時亦供承：伊自二十
    年前做家具生意時，生意就沒有好過，只能過日子，而當時
    伊即有從事房地產仲介，88年時的經濟情況也很坎坷等情。
    證人李欽逢於原審另案審理時證稱：被告自88、89年間就積
    欠伊5、60萬元，結果連利息都沒辦法還等語。參酌卷附之
    被告於鹿港鎮信用合作社帳號00000000000000號帳戶往來明
    細資料，其於88年12月14日與陳永澤訂立土地買賣契約前，
    該帳戶內僅存14431元，足見被告88、89年間之經濟情況非
    佳，處於經常性借貸，甚至連支付上開土地之定金皆必須向
    他人借貸之狀況。觀諸卷附被告與陳永澤所訂立之上開不動
    產買賣契約書影本，被告所應付之總價款為4407萬元，於88
    年12月14日契約成立，被告同時先給付100萬元定金，並須
    於契約成立後之二星期即88年12月30日，再給付第二期款90
    0萬元，而其餘之3307萬元須於給付第二期款後三個月內給
    付完畢，以被告當時之經濟狀況，根本毫無履行上開契約之
    能力，可見被告所為即係所謂買空賣空之套利行為。
  (五)又被告之選任辯護人固提出戊○○與丙○○就芳苑鄉○○段
    540地號土地，於90年7月18日所簽訂之土地買賣契約書，欲
    證明己○○○○購買上開土地之價格合理，而未受到任何損
    害之情。惟本件之重點在於被告如何以詐術套取價差及移轉
    登記之過程，且二者相隔約一年半之時間，其中可能因土地
    之價格高低，土地坐落位置、交易時間、市場供需、買賣雙
    方之需求程度等客觀因素而受影響，該筆土地之買賣，尚不
    足以據為對被告為有利之認定，附此敘明。
  (六)綜上所述，被告利用其好友鄭金盛之信賴關係，買空賣空，
    使鄭金盛陷於錯誤，而與之簽訂土地買賣契約，將己○○○○之財物交付，從中套取鉅額獲利，足認其有為自己不法所
    有之意圖，而施用詐術使人將第三人之財物交付之行為。被
    告所辯，顯係事後卸責之詞，不足採信，本件事證明確，被
    告詐欺取財之犯行堪以認定。
三、按刑法於民國94年2月2日經總統令修正公布，於95年7月1日
    施行，被告行為後法律有變更，依修正後刑法第2條第1項前
    段規定，應適用行為時之法律。核被告所為，係犯刑法第33
    9條第1項之詐欺取財罪。公訴意旨雖以：被告與己○○○○
    之主任委員鄭金盛基於共同意圖為自己及第三人不法利益之
    犯意聯絡，未依彰化縣己○○○○組織章程等相關規定，未
    經己○○○○信徒代表大會及管理委員會之提案討論及議決
    下，利用上開手段，而為違背其任務之行為，致生損害於天
    后宮之財產，因認被告與鄭金盛共犯刑法第342條第1項之背
    信罪嫌云云。訊據被告堅決否認有背信犯行，而刑法第342
    條第1項之背信罪，以有受委任之特別身分關係，為其成立
    要件。本件被告並未擔任天后宮之任何職務，亦非受天后宮
    委任處理事務之人，且檢察官所指背信之共犯鄭金盛，已經
    本院另案另案於96年1月24日以95年度上易字第790號判決無
    罪確定在案，業經本院調取該案全部卷證查明無訛，並有判
    決正本一份附卷足憑。該具有特別身分之共犯鄭金盛既經判
    決無罪確定，被告與鄭金盛間，關於背信部分，即無所謂犯
    意聯絡及行為分擔之情形，自難依背信罪責相繩。惟本件社
    會事實相同，爰變更檢察官之起訴法條。原審以被告罪證明
    確，予以論罪科刑，固非無見，惟查被告並無特別身分關係
    ，不能論以背信罪責，已如前述，被告上訴否認犯罪，雖無
    可取，然原判決既有可議之處，仍屬無可維持，應予撤銷改
    判。爰審酌被告犯罪之動機、目的、手段，犯罪時所受之刺
    激及其品性、生活狀況、智識程度、犯罪所生之損害，及犯
    罪後態度等一情狀，量處如主文第二項所示之刑，並依修正
    前刑法第41條第1項前段，諭知易科罰金之折算標準。
據上論結，應依刑事訴訟法第369條第1項前段、第364條、第299
條第1項前段、第300條，修正後刑法第2條第1項前段、刑法第33
9條第1項、修正前刑法第41條第1項前段，罰金罰鍰提高標準條
例第1條前段、修正前第2條，判決如主文。
本案經檢察官甲○到庭執行職務。
中　　華　　民　　國　　96　　年　　4 　　月　　3 　　日
            刑事第十一庭  審判長法　官  陳  朱  貴
                                法　官  胡  文  傑
                                法　官  郭  同  奇
上列正本證明與原本無異。
不得上訴。
                                書記官  康  孝  慈
中　　華　　民　　國　　96　　年　　4 　　月　　4 　　日
附錄論罪科刑法條
刑法第339條第1項：
意圖為自己或第三人不法之所有，以詐術使人將本人或第三人之
物交付者，處5年以下有期徒刑、拘役或科或併科1千元以下罰金
。
